臺灣苗栗地方法院刑事判決
109年度交訴字第84號
公  訴  人  臺灣苗栗地方檢察署檢察官
被      告  張錦弘


選任辯護人  陳昱成律師
            朱敏賢律師
上列被告因過失致死案件，經檢察官提起公訴（109年度偵字第5
095號、第6138號），本院判決如下：
    主    文
張錦弘犯過失致人於死罪，處有期徒刑捌月。
    犯罪事實
一、張錦弘於民國109年1月30日晚上7時59分許，騎乘車牌號碼0
    00-0000號普通重型機車，沿苗栗縣苑裡鎮中山路由南往北
    方向行駛，行經苗栗縣○○鎮○○路000號前（即中山路北向車
    道路面邊線外標示有「公車停靠區」之附近，下稱本案肇事
    路段）時，本應注意車前狀況，隨時採取必要措施，且車輛
    不得超速行駛，而依當時天候晴、夜間有照明、柏油路面乾
    燥無缺陷，亦無障礙物，視距良好，並無不能注意之情事，
    竟疏於注意，以時速約61至64公里速度超速行駛，適賴金臟
    於其前方左側違規橫越馬路，因而發生撞擊，致賴金臟受有
    頭部外傷顱內出血併水腦症、呼吸衰竭等傷害，經送醫救治
    後，分別於同日及109年2月17日進行腦部手術，並於加護病
    房治療至同年2月25日，再至呼吸加護中心住院至同年3月27
    日，嗣於同年4月2日再度進行氣管切開及顱骨成型手術，於
    同年4月17日出院時仍處於意識不清、四肢癱瘓，需專人24
    小時照料之情況，由家屬送往護理之家照護；嗣賴金臟於10
    9年5月25日因慢性阻塞性肺病急性發作、泌尿道感染、肺炎
    而住院，至同年6月9日出院（返回至護理之家照護）；又於
    同年7月5日因泌尿道感染合併敗血症及敗血性休克、慢性阻
    塞性肺病急性發作而住院，至同年7月23日出院（返回至護
    理之家照護）；嗣於109年8月12日因口吐鮮血而送急診，於
    翌日（13日）因中樞神經合併急性心肺衰竭死亡。
二、案經賴金臟之妻賴郭碧玉、之子賴調鴻告訴臺灣苗栗地方檢
    察署檢察官偵查起訴。
    理    由
壹、證據能力部分：
一、按被告以外之人於審判外之言詞或書面陳述，除法律有規定
    者外，不得作為證據，刑事訴訟法第159 條第1 項有明文規
    定。查證人謝定良於警詢所為之陳述，屬被告張錦弘以外之
    人於審判外之言詞陳述，經被告及其辯護人於本院準備程序
    時主張不得作為證據，且核無得例外有證據能力之情形，是
    證人謝定良於警詢所為之陳述，無證據能力。
二、按刑事訴訟法第159條之1第2項所規定之「被告以外之人於
    偵查中向檢察官所為之陳述，除顯有不可信之情況者外，得
    為證據」，乃現行法對於傳聞法則之例外所建構之證據容許
    範圍之一，依其文義及立法意旨，尚無由限縮解釋為檢察官
    於訊問被告以外之人（含共同被告、共犯、被害人、證人等
    ）之程序，須經給予被告或其辯護人對該被告以外之人行使
    反對詰問權之機會者，其陳述始有證據能力之可言。所 謂
    顯有不可信之情況，應審酌被告以外之人於陳述時之外在環
    境及情況，例如陳述時之心理狀況、有無受到外力干擾等，
    以為判斷之依據。偵查中檢察官訊問證人，旨在蒐集被告之
    犯罪證據，以確認被告嫌疑之有無及內容，與審判中透過當
    事人之攻防，經由詰問程序調查證人以認定事實之性質及目
    的有別。偵查中辯護人僅有在場權及陳述意見權，並無詰問
    證人之權利，此觀刑事訴訟法第245條第2項前段之規定甚明
    。又同法第248條第1項係規定檢察官「訊問證人時， 如被
    告在場者，被告得親自詰問」，故祇要被告在場而未經檢察
    官任意禁止者，即屬已賦予其得詰問證人之機會，被告是否
    親自詰問，在所不問；同條第2 項前段規定「預料證人
    於審判時不能訊問者，應命被告在場」，就訊問證人時應否
    命被告在場，則委之於檢察官之判斷。凡此，均尚難謂係檢
    察官訊問證人之程序必須傳喚被告使其得以在場之規定。故
    偵查中檢察官訊問證人，雖未經被告親自詰問，或因被告不
    在場而未給予其詰問之機會者，該證人所為之陳述，並非所
    謂之「顯有不可信之情況」，而得據以排除其證據能力（最
    高法院97年度台上字第1653號判決意旨參照）。又是否行使
    詰問權，屬當事人之自由，倘當事人捨棄詰問權，自無不當
    剝奪當事人詰問權行使之可言（最高法院99年度台上字第50
    82號判決要旨參照）。本案證人謝定良於檢察官偵訊所為之
    證述，經依法具結擔保其證述之真實性，且其證述並無證據
    顯示係遭受強暴、脅迫、詐欺、利誘等外力干擾情形或在影
    響其心理狀況，致妨礙其自由陳述等顯不可信之情況下所為
    ，是上開證人於偵查中所為之證述，客觀上並無顯不可信之
    情況，又證人謝定良已於本院審理中到庭接受交互詰問作證
    ，綜上說明，證人謝定良於偵訊之證詞具有證據能力。
三、被告以外之人於審判外之陳述，經當事人於審判程序同意作
    為證據，法院審酌該言詞陳述或書面陳述作成時之情況，認
    為適當者，亦得為證據；當事人、代理人或辯護人於法院調
    查證據時，知有上開刑事訴訟法第159條第1項不得為證據之
    情形，而未於言詞辯論終結前聲明異議者，視為同意作為證
    據，刑事訴訟法第159條之5亦有明文。查本案以下所引各項
    對被告以外之人於審判外之陳述，除前揭說明外，檢察官、
    被告及辯護人迄言詞辯論終結前未聲明異議，本院審酌該等
    陳述並無證明力顯然過低之情事，依各該陳述作成時之狀況
    ，並無不適當或顯不可信之情形，且與待證事實具有關聯性
    ，認為以之作為證據應屬適當，均有證據能力。
四、關於非供述證據之物證，或以科學、機械之方式，對於當時
    狀況所為忠實且正確之記錄，性質上並非供述證據，均應無
    傳聞法則規定之適用；如該非供述證據非出於違法取得，並
    已依法踐行調查程序，即不能謂無證據能力（最高法院97年
    度台上字第1401號、97年度台上字第6153號、97年度台上字
    第3854號判決要旨參照）。本案判決以下引用之非供述證據
    ，固無刑事訴訟法第159 條第1 項規定傳聞法則之適用，然
    經本院於審理時依法踐行調查證據程序，與本案待證事實具
    有自然之關聯性，且無證據證明係公務員違法取得之物，依
    法自得作為證據。
貳、認定犯罪事實之證據及理由：
一、訊據被告固對於其有騎乘上開機車行經本案肇事路段、被害
    人賴金臟於上開時間送醫及其後就醫情形等經過無意見，然
    否認有過失致死犯行，辯稱：案發當時我完全不知道發生什
    麼事，我在案發現場昏迷，後來被路人叫醒，當時我的機車
    已倒地、被害人也倒在現場，我認為我沒有過失，在我昏迷
    之前，我騎機車時並沒看到有人在我前面，也不清楚為何我
    的機車會倒地滑行等語。
二、經查：
　㈠被告於109年1月30日晚上7時59分許，騎乘車牌號碼000-0000
    號普通重型機車，沿苗栗縣苑裡鎮中山路由南往北方向行駛
    ，行經本案肇事路段時，機車倒地滑行等情，據被告供述在
    案，且有現場照片（見相卷第115至137頁、第325至333頁）
    、本院勘驗筆錄（見本院卷一第142至144頁）存卷可查；又
    被害人於109年1月30日晚上7時59分許，在本案肇事路段，
    未於行人穿越道100公尺範圍內由中山路北往南車道橫越馬
    路至對向車道後倒地，經送醫確認被害人受有頭部外傷顱內
    出血併水腦症、呼吸衰竭等傷害，嗣於同年4月17日出院時
    仍意識不清、四肢癱瘓，由家屬送往護理之家照護，嗣於10
    9年5月25日因慢性阻塞性肺病急性發作、泌尿道感染、肺炎
    而住院至同年6月9日出院（返回至護理之家照護），又於同
    年7月5日因泌尿道感染合併敗血症及敗血性休克、慢性阻塞
    性肺病急性發作而住院至同年7月23日出院（返回至護理之
    家照護），另於109年8月12日因口吐鮮血而送急診，於同年
    月13日因中樞神經合併急性心肺衰竭死亡等情，有童綜合醫
    療社團法人童綜合醫院（下稱童綜合醫院）診斷證明書（見
    相卷第47頁）、李綜合醫療社團法人大甲李綜合醫院（下稱
    大甲李綜合醫院）診斷證明書（見相卷第49至51頁）、救護
    紀錄表（見相卷第53頁）、李綜合醫療社團法人苑裡李綜合
    醫院（下稱苑裡李綜合醫院）急診病歷（見相卷第55至69頁
    ）、童綜合醫院出院病歷摘要（見相卷第71至78頁）、大甲
    李綜合醫院病歷摘要（見相卷第79至103頁）、永康護理之
    家護理紀錄（見相卷第105至110頁）、水美護理之家護理紀
    錄（見相卷第111至112頁）、相驗筆錄（見相卷第165頁）
    、相驗報告書及相驗照片（見相卷第301至309頁、第335頁
    ）、本院勘驗筆錄（見本院卷一第143頁至第144頁）、苑裡
    李綜合醫院111年2月15日李綜醫字第1110036號函暨檢送CT
    申請單檢查報告（見本院卷一第289至291頁）等在卷供查。
    上開事實，先予認定。
　㈡茲有疑問者，本案被告於上開時間、騎乘機車行經本案肇事
    路段，是否有與被害人發生碰撞致被害人倒地而受有頭部外
    傷顱內出血併水腦症、呼吸衰竭等傷害？被告騎乘機車是否
    有超速行駛、未注意車前狀況之過失？被害人於109年8月13
    日因中樞神經合併急性心肺衰竭死亡，與本案車禍間是否有
    相當因果關係？以下分述之。
　㈢關於被告機車與被害人是否發生碰撞、被告是否有前述過失
    部分：
　1.證人謝定良於偵訊及本院審理時具結證稱：我於109年1月30
    日晚上7時59分許有開車經過苗栗縣苑裡鎮中山路（由南往
    北），行駛在內側車道，被告原先係騎車在我後方，我在前
    個路口停等紅燈時，遠遠的有看到被害人要從對向車道穿越
    馬路，所以綠燈起步後我就慢慢開，接著被告騎乘機車在外
    側車道加速超越我的車輛，我看到被害人也加速橫越馬路，
    被害人當時已經走到中山路南往北的內側車道，後來就聽到
    「碰」一聲，我視線就瞄過去，看到被害人倒在地上，我車
    輛停下來，搖下車窗跟路人說要叫救護車，接著就開車離開
    現場等語（見偵5095卷第17至19頁、本院卷二第17至38頁）
    ，而查被告機車在本案肇事路段處倒地而旋轉滑行約2秒始
    靜止在地等情，經本院勘驗監視器畫面在案（見本院卷一第
    142頁），依照一般經驗法則，發生碰撞之聲音應係短促之
    聲響，車輛倒地滑行而產生金屬摩擦地面應係較長之聲響，
    則據證人謝定良所述其係聽到「碰」一聲，堪認其聽到之聲
    音應係被告騎乘之機車與被害人發生碰撞之聲音。
　2.又被害人於109年1月30日晚上8時9分許送往苑裡李綜合醫院
    急診，於同日晚上9時15分許轉院至童綜合醫院急診，其至
    童綜合醫院急診時，經醫生認有創傷性硬腦膜下出血合併意
    識喪失、肋骨多發性骨折、頭皮有創傷等情，經證人即鑑定
    人賴大豊（大甲李綜合醫院醫師）於本院審理時具結證述在
    案（見本院卷二第138至139頁），並有苑裡李綜合醫院急診
    病歷、童綜合醫院急診病歷可查（見相卷第55至69頁、本院
    卷一第307至314頁），由被害人之上開傷勢研判，其應係受
    有一定力道程度之撞擊後倒地，始會產生顱內出血、肋骨骨
    折、頭皮創傷等嚴重傷勢，且觀卷附被告機車於案發後之照
    片（見相卷第123至137頁），可見其機車之車頭車殼掉落、
    機車龍頭、前車燈、車頭均破裂毀損等情，倘其機車未與被
    害人直接發生碰撞，實難認被告單純失去平衡致機車倒地滑
    行，其機車會產生前揭車頭毀損之狀況。是以，由上客觀事
    證均可佐證被告騎乘之機車確有於上開時間、在本案肇事路
    段，與橫越馬路之被害人發生碰撞。
　3.查被告於上開時間騎乘機車行經本案肇事路段，該路段速限
    為時速40等情，業經交通部公路總局新竹區監理所竹苗區行
    車事故鑑定會派員勘查在案，有交通部公路總局新竹區監理
    所109年11月13日竹監鑑字第1090357631號函、竹苗區行車
    事故鑑定會鑑定意見書存卷可查（見偵5095卷第33至34頁、
    第40頁），而交通部公路總局行車事故鑑定覆議會以卷附監
    視器錄影畫面所呈現被告機車行經苑裡鎮中山路、和平街口
    時之秒數，並以GOOGLE EARTH、該處車道分隔線計算行經該
    處之距離，而得被告機車於與被害人發生碰撞前之車速約時
    速61至64公里等情，有交通部公路總局110年7月29日路覆字
    第1100093572號函存卷可查（見本院卷一第227至230頁），
    核此計算方式並無何不當或瑕疵之處，足見被告於案發時顯
    係超速行駛。又經本院當庭勘驗中山路、和平路口監視器畫
    面，可知被告騎乘之機車於行經中山路、和平路口前，已係
    行駛在中山路南往北之標示有「禁行機車」之內側車道，行
    駛過路口後即向右跨越白虛線至外側車道向前直行，且在被
    告騎乘機車出現在監視器畫面之前並無車輛在其前方等情，
    有本院勘驗筆錄可查（見本院卷一第140至141頁），足證被
    告騎乘機車行經中山路、和平路口之時，其前方應無任何車
    輛阻擋其視線。
　4.按行車速度，依速限標誌或標線之規定；汽車行駛時，駕駛
    人應注意車前狀況，並隨時採取必要之安全措施，道路交通
    安全規則第93條第1項前段、第94條第3項分別定有明文。上
    開交通安全規範所揭示之注意義務，係為使汽車駕駛人依速
    限行駛並謹慎觀察前方發生之各種車況，而依所見情形保持
    適度警戒，並及時採取必要且有效之迴避措施，從而確保交
    通安全。換言之，汽車駕駛人行駛於道路上應依速限行駛，
    並對於前方車況保持專注、警戒之態度，設法迴避可能肇致
    交通事故之危險情狀，而非無視於其他汽車駕駛人或用路人
    之動向，率然捨棄其應負之注意、迴避義務。被告領有合格
    駕照，對於上開交通法規內容，自應有相當認知；而當時天
    候晴、夜間有照明、柏油路面乾燥無缺陷、無障礙物乙節，
    有道路交通事故調查報告表㈠及現場照片可佐（見相卷第35
    頁、第115至137頁），足見案發地點具有相當之光源且無障
    礙物阻擋視線，堪認視距良好。則被害人自中山路北往南車
    道旁之苑裡火車站側門柵欄處違規橫越中山路進入中山路南
    往北之內側車道時，被告騎乘機車行經中山路、和平路口時
    ，其前方應無任何車輛等情，已如前述，足見被害人並非突
    然出現於被告車前，故被告對於前方可能有行人自路旁侵入
    其車道等突發狀況並非全無預見可能性。又輔以證人謝定良
    亦證稱其在前一個紅綠燈停等時即已看見被害人欲橫越馬路
    等語，亦證行經該處路段之車輛駕駛應可看見被害人欲橫越
    馬路。故從上開情狀觀之，被告倘確實注意車前狀況並依速
    限行駛，應能發現前方被害人之動態並採取必要之迴避措施
    ，堪認被告確有超速行駛、未注意車前狀況之過失甚明。
　5.至證人謝定良證稱：我記得當天我開車快到永和豆漿的時候
    ，在那附近，被告騎摩托車超越我的車輛，我在前一個路口
    就知道被害人要橫越馬路，所以我開很慢，我覺得被告的機
    車可能因為我的車輛所以沒看到被害人等語（見本院卷二第
    20至24頁），然經本院勘驗中正路、和平路口監視器畫面結
    果（見本院卷一第140至141頁），被告之機車在進入上開路
    口之際，僅有被告機車行駛在該路段內側車道等情，且上開
    監視器錄影畫面經交通部公路總局新竹區監理所竹苗區車輛
    行車事故鑑定會鑑定意見書亦記載「謝定良列席說明：「全
    景3」鏡頭監視器畫面（註：即前述中正路、和平路口監視
    器畫面）內在肇事機車後方駛入內側車道之紅色小客車是否
    為你車？答：是我的車」，有上開鑑定意見書存卷可查（見
    偵5095卷第38頁），足證被告之機車於進入中正路、和平路
    路口之際，即已超越證人謝定良之車輛。從而，被告與被害
    人之視線均無可能遭證人謝定良駕駛之車輛遮擋之可能，證
    人謝定良前揭證述，顯有誤會，無從為有利被告之認定。
　6.另辯護人為被告辯稱：案發現場昏暗，被告騎車時沒有辦法
    看見被害人橫越馬路，且其騎車視線恐遭證人謝定良車輛阻
    擋而無法看見被害人過馬路等語，然證人謝定良之車輛早在
    進入中正路、和平路口之前即已遭被告騎車超越乙節，據本
    院論述如前，故被告騎車之視線並無遭阻擋之虞，且依證人
    謝定良前揭證述，其於進入上開路口之前即已得看見被害人
    要橫越馬路，故其一直慢慢開等語，是現場光源應當足夠，
    並無昏暗至無法看到被害人之情狀。故辯護人前揭所辯，無
    從採憑。
　7.本件經交通部公路總局新竹區監理所竹苗區車輛行車事故鑑
    定會鑑定意見認：「一、行人賴金臟留有酒精濃度於夜間在
    行人穿越道100公尺範圍内之分向限制線（缺口）路段穿越
    車道，又未充分注意左右來車，為肇事主因。二、張錦弘駕
    駛普通重型機車，於夜間超速行經有照明路段，未充分注意
    車前狀況，為肇事次因」（見偵5095卷第35至42頁，下稱初
    鑑意見）；復經交通部公路總局車輛行車事故鑑定覆議會覆
    議意見認：「行人賴金臟，夜間不當於100公尺範圍内設有
    行人穿越道之路段穿越道路，且未注意左右來車；與張錦弘
    駕駛普通重型機車，夜間行經有照明路段，超速行駛，且未
    充分注意車前狀況，雙方同為肇事原因。」（見本院卷一第
    201至205頁，下稱覆議意見）。初鑑意見與覆議意見均認被
    告有超速行駛、未注意車前狀況之過失，同本院前揭認定。
    而被害人於肇事時違規穿越馬路，此係其有無過失情節之認
    定，至被害人因車禍送醫後，經施以抽血檢驗血液中酒精濃
    度為34.1mg/dl（參酒精測定紀錄表，見相卷第43頁），然
    被害人於案發時係行人，其過失之處在於違規橫越馬路，縱
    使其於斯時可能有飲酒之情狀，此並無從加重其過失程度。
    而被害人上開過失情節，僅屬被告量刑斟酌因素或民事過失
    責任相抵之問題，是被害人之過失，併合而為本案車禍發生
    之原因，仍不能阻卻被告過失責任之成立，被告仍應對本案
    車禍負過失肇事之責任。
　8.另就肇事責任程度，初鑑意見與覆議意見採不同見解，然本
    院認為被告係以時速約61至64公里騎乘機車直行在本案肇事
    路段，而被害人橫越馬路之處並無劃設行人穿越道，被害人
    違反注意義務之程度，應較被告之程度為高，故本院認在本
    案車禍中，被告為肇事次因、被害人為肇事主因。
  ㈣關於因果關係部分：
　1.按刑法上過失責任之有無，應以行為人之過失行為與結果之
    發生，有無相當因果關係為斷。所謂相當因果關係，係指依
    經驗法則，綜合行為當時所存在之一切事實，為客觀之事後
    審查，認為在一般情形下，有此環境、有此行為之同一條件
    ，均可發生同一之結果者，則該條件即為發生結果之相當條
    件，行為與結果即有相當之因果關係。反之，若在一般情形
    下，有此同一條件存在，而依客觀之審查，認為不必皆發生
    此結果者，則該條件與結果不相當，不過為偶然之事實而已
    ，其行為與結果間即無相當因果關係（最高法院76年度台上
    字第192號判決意旨參照）。行為人行為與結果之發生有無
    相當因果關係，應以行為人之行為與結果間存有條件關係為
    前提，由法院立於事後之審查角度，回到行為人於行為當時
    客觀上所存在之所有事實狀況，以及行為後所發生之事實情
    狀，參照社會生活之經驗，認為得以預測在行為人所處之環
    境及行為之同一條件，均可發生同一之結果而言，此並不以
    高度惹起或有惹起結果為必要，僅須經驗上通常得以預測為
    已足。惟因果關係「相當」與否，涉及行為人行為所生之危
    險與結果發生之間具有連結性而非異常，此得以審酌行為人
    是否有「客觀可歸責性」而為判斷，倘因果歷程中有第三人
    之行為介入，其須創造並單獨實現一個足以導致結果發生之
    獨立危險，始足以中斷最初行為人與結果間之因果關係，如
    該第三人行為之介入，未使最初行為人之行為與結果間產生
    重大因果偏離，結果之發生與最初行為人之行為仍具常態關
    聯性時，最初行為人自仍負既遂之責（最高法院106年度台
    上字第3118號判決意旨參照）。又過失致人於死罪之成立，
    係以過失行為與死亡結果間，有相當之因果關係為其要件，
    故如因行為人之過失行為，先致被害人受傷，再因該傷致死
    ，或因該傷致病，因病致死，即因原傷參入自然力後助成病
    死之結果者，均難謂無相當之因果關係，自應依過失致人於
    死罪論處；倘若被害人因該過失行為受傷後，另因罹患他病
    致死，所患之病與原傷毫無關聯，非屬原傷加入自然力所致
    者，則其因果關係業已中斷，祗能論以過失傷害罪（最高法
    院87年度台上字第3417號判決意旨參照），過失致人受傷後
    ，被害人如因傷致病，因病身死，應視其過失致傷之原因行
    為與被害人死亡結果之發生間，是否具有必然之因果聯絡關
    係，以決定行為人有無過失致人於死之刑責。如被害人之發
    病係因傷所引起，且係因病致死者，其過失行為與被害人死
    亡結果之發生，自係具有相當之因果關係，行為人即難辭其
    過失致人於死之刑責，至於被害人之死亡究竟踰越若干時日
    ，則非所問（最高法院80年度台上字第4630號判決意旨參照
    ）。
　2.證人兼鑑定人王頌鴻於本院審理時具結證稱：我在臺灣苗栗
    地方檢察署任職法醫檢驗員，曾負責相驗本案被害人，據我
    閱覽被害人相關病歷及當日相驗所見，被害人於109年1月30
    日車禍後就顱內出血，曾氣切，且持續昏迷，後來於109年5
    月間、7月間都有分別因為泌尿道感染、敗血性休克、肺炎
    、菌血症等原因住院，這些疾病都是車禍後續的一些併發症
    ，在車禍重傷的案例中，久病臥床、癱瘓之人，通常都會造
    成慢性阻塞性肺病，我認為被害人因車禍造成的創傷性腦病
    變造成上開後遺症，導致他身體狀況越來越差，最終因為慢
    性阻塞性肺病死亡，車禍與被害人死亡間有相當因果關係。
    被害人於109年8月12日因吐血而入院急診，因為我沒有看到
    被害人當時出血量，此部分原因為何，要由當日急診醫生判
    斷。如果被害人之前並沒有任何腸胃道出血病史，那本案車
    禍發生後，因為身體緊張、血壓上升，送到醫院急救時在急
    診室或加護病房都有可能產生「壓力性潰瘍」出血的現象，
    也就是說在出院時會有腸胃道出血的情形，這就叫「壓力性
    潰瘍」，而本案被害人於109年4月17日從童綜合醫院出院時
    的病歷，有記載上腸胃道出血，被害人腹部並無因車禍而受
    重創，所以不排除此部分為壓力性潰瘍的可能等語（見本院
    卷二第98至122頁）；又證人兼鑑定人賴大豊於本院審理時
    具結證稱：我是李綜合醫院腸胃科專科醫生，經閱覽被害人
    在苑裡李綜合醫院病歷、童綜合醫院病歷、大甲李綜合醫院
    病歷，可知被害人於109年1月30日因車禍進入童綜合醫院急
    診時，有創傷性硬腦膜下出血合併意識喪失、肋骨多發性骨
    折、頭皮創傷，故其是受有創傷而入院治療，被害人左側顱
    內出血，有動手術將血塊移除，並於同日放置顱內壓監測器
    ，並發覺其腦壓過高，有水腦症，於同年2月17日時有放腦
    室腹腔引流管，被害人有呼吸衰竭，有做氣切，另病歷記載
    被害人的糞便潛血反應是4+，但當時此部分潛血診斷不是用
    內視鏡，所以我不會直接判斷這是消化道出血，因為食物吃
    到含血食物或痔瘡出血也可能造成糞便有潛血反應，我只能
    判斷懷疑是消化道出血，是否確實是消化道出血要做胃鏡或
    大腸鏡才能確定。被害人於109年4月17日出院，於同年5月2
    5日至6月9日因肺炎、呼吸衰竭有至大甲李綜合醫院住院，
    另於同年7月5日至7月23日有因泌尿道併敗血症、慢性組塞
    性肺炎、呼吸衰竭而住院，被害人在短短時間內連續住院，
    對讓他身體器官的復原變慢，醫學實務上也有記載消化性潰
    瘍的發生率、滲血率大概是10％，可是有6％至7％是沒有症狀
    的。被害人於109年8月12日在養護之家吐血而到大甲李綜合
    醫院急診，他到急診時，血壓、血氧濃度都非常低，處於奄
    奄一息、幾乎休克的狀態，當時我們就是趕快輸血，給他升
    壓劑，待被害人血壓回穩，我才幫他照胃鏡，當時胃鏡進入
    食道時就有大量的血，我想要再深入查出血點時，被害人突
    然很喘、血壓降低、嘴唇發黑，安全起見我就把胃鏡拿出來
    ，再繼續輸血，等隔天（8月13日）早上想再用胃鏡檢查出
    血原因時，被害人再次大量吐血，血壓繼續下降，呈現休克
    狀態，所以我沒有再做胃鏡檢查出血點，故本案被害人我並
    沒有確認其吐血原因為何。本案被害人本身因為腦傷，昏迷
    指數只有6分，腦傷之後有呼吸衰竭、氣切，營養及免疫力
    都會變差，其出院後在安養中心有放置鼻胃管，被害人長期
    臥床、透過鼻胃管餵食，有造成胃酸逆流而侵蝕食道黏膜，
    造成食道炎或食道潰瘍而出血之可能性，醫學實務上，嚴重
    的消化性潰瘍如果合併呼吸衰竭時，死亡率會提升到60％，
    本案被害人如果沒有先前腦傷造成他氣切、鼻胃管餵食、慢
    性呼吸衰竭，後續5月、7月住院，或許他於109年8月12日因
    消化道出血而入院時，不會變成壓倒駱駝的最後一根稻草，
    被害人的死亡與其車禍造成的腦傷，雖非直接原因，但非沒
    有關係，我判斷被害人的死因是消化道出血合併慢性呼吸衰
    竭，是因為車禍腦傷留下的後遺症導致他身體狀況持續變差
    ，最後這個消化道出血就是壓倒他的最後一根稻草等語（見
    本院卷二第123至140頁）。
　3.被害人因本案車禍於109年1月30日先後送往苑裡李綜合醫院
    、童綜合醫院治療，於109年4月17日自童綜合醫院出院時，
    意識不清、四肢癱瘓、生活需專人24小時照料；嗣於109年5
    月25日因慢性阻塞性肺病急性發作、泌尿道感染、肺炎而住
    院至同年6月9日出院；又於同年7月5日因泌尿道感染合併敗
    血症及敗血性休克、慢性阻塞性肺病急性發作而住院至同年
    7月23日出院等情，業如前述；又被害人先後在水美護理之
    家、永康護理之家療養期間，四肢無力，以鼻胃管進食，需
    照護人員按時進行氣切護理、協助抽痰，有上開護理之家護
    理紀錄在卷可查（見相卷第105至112頁），足見被害人雖因
    車禍入院，於109年4月17日出院，其先後在上開護理之家接
    受照護期間，其因車禍所造成之顱內出血併水腦症、呼吸衰
    竭等病情，並無顯著改善或變化。再互核前揭證人兼鑑定人
    王頌鴻、賴大豊之證述，可知被害人因本案車禍受有前揭傷
    勢後即意識不清、長期臥床、靠鼻胃管餵食，均可能造成咳
    痰、吞嚥功能、免疫力下降，而導致肺部、泌尿道感染、胃
    酸逆而致消化道出血之機會上升，此亦與被害人於109年5月
    25日因慢性阻塞性肺病急性發作、泌尿道感染、肺炎而住院
    （參大甲李綜合醫院診斷證明書，見相卷第49頁）、於同年
    7月5日因泌尿道感染合併敗血症及敗血性休克、慢性阻塞性
    肺病急性發作住院（參大甲李綜合醫院診斷證明書，見相卷
    第51頁）等情相合；而被害人於109年8月12日因口吐鮮血而
    送醫急救，雖證人賴大豊未及以胃鏡確認出血點，然被害人
    之消化道已有大量血液，再與證人賴大豊所證述消化性潰瘍
    倘合併呼吸衰竭時死亡率會提升至60％等語相互對照，被害
    人因本案車禍後已有呼吸衰竭現象，後續在養護之家療養過
    程亦可能提升消化性潰瘍發生之機會，已如前述，復依卷內
    相關病歷、水美護理之家護理紀錄、永康護理之家護理紀錄
    所載，此段期間被害人並無其他外來傷害介入情形，足證被
    害人因本案車禍所受腦傷後，傷勢未完全痊癒，期間又因長
    期臥床之後遺症而生肺病、泌尿道感染而住院，最後因疑似
    消化道出血而引發中樞神經合併急性心肺衰竭而死亡，則被
    告上開過失行為，先致被害人受傷，再因該傷致病，因病致
    死，即因原傷參入自然力後助成病死之結果，則被告之過失
    行為，與被害人之死亡結果間，自具有相當因果關係至明。
    被告及辯護人辯稱被害人死亡與本案車禍間無相當因果關係
    等語，並不足採。
三、被告及辯護人請求送學術機關鑑定本案肇事責任乙節，然本
    案犯罪事實已明，此部分聲請調查證據，難認有調查必要，
    爰依刑事訴訟法第163條之2之規定駁回。
四、綜上所述，本件事證明確，被告前揭犯行堪予認定，應依法
    論科。　　
參、論罪科刑
一、核被告所為，係犯刑法第276條之過失致死罪。　　
二、被告於肇事後，於其犯罪尚未被有偵查權之機關或公務員發
    覺前，主動向至現場處理事故之警員坦承為肇事人，嗣並接
    受裁判等情，有道路交通事故肇事人自首情形紀錄表在卷足
    憑（見相卷第41頁），合於自首之要件，考量本案案發相關
    情節，爰依刑法第62條前段之規定減輕其刑。
三、爰以被告之責任為基礎，審酌其未確實遵守交通規則，肇致
    本件交通事故，並造成被害人死亡之嚴重結果，被告違反注
    意義務之程度非輕，且其過失行為使被害人之家屬身心遭受
    莫大痛苦，所為應予非難；兼衡本案案發經過，被害人係違
    規穿越馬路之肇責；並衡酌被告之素行（參臺灣高等法院被
    告前案紀錄表）、智識程度、家庭與經濟狀況（見本院卷二
    第155頁），及被告於犯後否認犯行，未與被害人之家屬達
    成和解或取得其等原諒等一切情狀，量處如主文所示之刑，
    以期相當。
據上論斷，應依刑事訴訟法第299條第1項前段，判決如主文。
本案經檢察官姜永浩提起公訴，檢察官黃智勇到庭執行職務。
中　　華　　民　　國　　111 　年　　9 　　月　　29　　日
     　 　　　　　刑事第二庭  審判長法　官  林卉聆
　　　　　　　　　　　　　　　　　  法　官  林信宇
　　　　　　　　　　　　　　　　    法　官  陳雅菡
以上正本證明與原本無異。　　　　　　　　　　　　　　　　如不服本判決應於收受判決後20日內向本院提出上訴書狀，並應敘述具體理由。其未敘述上訴理由者，應於上訴期間屆滿後20日內向本院補提理由書(均須按他造當事人之人數附繕本)「切勿逕送上級法院」。告訴人或被害人如對本判決不服者，應具備理由請求檢察官上訴，其上訴期間之計算係以檢察官收受判決正本之日期為準。　　　　　　　　　　　　　　　　　　　　　　　         　　　　　　　　　　　　　書記官　張佑慈　
中　　華　　民　　國　　111 　年　　9 　　月　　29　　日
附錄本案論罪科刑法條：
中華民國刑法第276條
因過失致人於死者，處5年以下有期徒刑、拘役或50萬元以下罰
金。